【裁判字號】    88,上,932
【裁判日期】    890214
【裁判案由】    所有權移轉登記
【裁判全文】
臺灣高等法院民事判決                              八十八年度上字第九三二號
    上  訴  人  甲○○
    訴訟代理人  趙培宏律師
    被 上訴 人  乙○○      .
    訴訟代理人  魏早炳律師
                陳恩民律師
                李克欣律師
右當事人間請求建物所有權移轉登記事件，上訴人對於中華民國八十八年五月十八日
臺灣新竹地方法院八十六年度訴字第一○八八號第一審判決提起上訴，本院判決如左
：
    主    文
上訴駁回。
第二審訴訟費用由上訴人負擔。
    事    實
甲、上訴人方面：
一、聲明：(一)原判決廢棄。(二)被上訴人在第一審之訴駁回。
二、陳述：除與原判決記載相同者茲引用外，補稱：
  (一)台揚科技股份有限公司（下稱台揚公司）於原審函稱已無潔欣企業有限公司（下
    稱潔欣公司）之相關記錄，無法提供雙方清償契約，則黃文德所稱潔欣公司與台
    揚公司之合約書，即非台揚公司所提供；被上訴人於本院雖提出名片及信封，以
    證明該合約書係自台揚公司取得，惟被上訴人提出之名片及信封僅能證明台揚公
    司曾寄函予潔欣公司，但尚不足以證明上開合約書係由台揚公司提供；且該合約
    書係由黃文德提出，其並於民國八十七年八月二十五日於原審當庭表示合約書乃
    於潔欣公司新豐廠內找到，而新豐廠即係黃文德經營之黃門公司企業有限公司（
    下稱黃門公司）所在地，足證潔欣公司與客戶簽約之合約書及上訴人之印章均係
    由黃文德保管。
  (二)黃文德於原審八十七年六月二十三日當庭表示：「黃門公司及潔欣公司之上訴人
    （即甲○○）及黃文修、姚玉玲之股東章均係由我保管。」，惟該筆錄為書記書
    誤載為「黃門公司及潔欣公司之上訴人之股東章均係由我保管」；而被上訴人之
    訴訟代理人於八十九年一月十二日在本院表示：「自影本看起來，協議書上之黃
    文修印文與黃門公司股東印文相同。」黃文德既承認黃文修在黃門公司之股東章
    由其保管，而被上訴人之訴訟代理人又表示該協議書上之黃文修印文與黃文修在
    黃門公司之股東印文相同，足證該分產協議書上之印文非黃文修本人所蓋，而係
    被人盜蓋。
  (三)被上訴人於原審表示，係黃文亮打電話請黃文正前去拿取分產協議書；惟黃文正
    卻證稱乃上訴人叫伊去拿分產協議書，其間顯有矛盾。又陳惠芳自稱在黃文正取
    得該分產協議書後，其在車上有打開查看並拿給黃文正過目。惟黃文正卻證稱其
    拿到裝有該分產協議書之信封後並未拆封查看，亦互有矛盾。
  (四)上訴人對於協議書所蓋黃文亮、黃文修、姚玉玲印章之真正均予否認，黃文修、
    姚玉玲亦從未承認系爭分產協議書上之印文乃彼等所為，且彼二人均住在台中而
    未北上，則黃文德提出之潔欣公司與台揚公司、潤泰紡織股份有限公司（下稱潤
    泰公司）訂定合約書上之黃文修、姚玉玲印文，既非本人所為，而與潔欣公司有
    關之印章又均由黃文德保管，是上述契約之印文確係黃文德所為。事實上，上訴
    人及黃文亮在新竹處理事務、報稅等均係寄交台北黃文德處。
  (五)被上訴人及黃文德對於協議書內容既急欲得到上訴人之同意，上訴人倘同意系爭
    分產協議書並已蓋印，被上訴人焉有可能擱置而不通知黃文德，致黃文德請陳恩
    民律師另擬協議書？又如非上訴人不同意並提出意見，黃文德為何請陳恩民律師
    修改內容？況該分產協議書於八十五年八月十九日簽署，如上訴人等確有同意並
    予蓋章而由黃文正交予被上訴人，黃文德焉有可能在事隔八個月後再請陳恩民律
    師另擬協議書？另觀被上訴人與黃文德曾多次催請上訴人於系爭分產協議書蓋章
    ，可知彼等對此備極關切，惟彼等主張在上訴人蓋章後八個月間全未聯絡，以致
    於在八個月後因「不知」上訴人等已於該分產協議書上蓋章而另擬一協議書？其
    不合理灼然。
三、證據：除援用第一審所提證據外，補提筆錄影本乙件為證，並聲請訊問證人黃文
    德。
乙、被上訴人方面：
一、聲明：駁回上訴。
二、陳述：除與原判決記載相同者茲引用外，補稱：
  (一)上訴人自認潔欣公司加班費一覽表及加班日報表等係其所製作，對系爭分產協議
    書上其印文之真正亦不爭執，足見系爭分產協議書確屬真正。
  (二)證人黃文德已證稱其所保管之印章乃股東印鑑章，與系爭分產協議書之印章不同
    ，而潔欣公司與黃門公司變更登記事項卡上之上訴人之印文均與系爭分產協議書
    上之印文不同，足見黃文德所言屬實。另上開加班一覽表、加班日報表及加班內
    容時間表等所列加班之人眾多，其中有蓋印章者；有簽字者；更有捺指印者，且
    以分公司員工變動之頻繁，台北總公司不可能保有眾多分公司員工之印章，是上
    訴人所言係其製作完成後送交總公司統一用印云云，顯不足採。
  (三)證人黃文正在原審證稱上訴人曾打電話告知已在系爭分產協議書上蓋妥印文，可
    前往拿取，上訴人之配偶黃文亮亦曾表示印文係其等所蓋，上訴人在場並不否認
    等情；證人陳惠芳亦證稱因上訴人打電話與其夫黃文正，其即與黃文正一同去拿
    系爭分產協議書，黃文正將分產協議書拿來時，其有打開該協議書並看見所有立
    協議書之人均已蓋妥印文等情。按系爭分產協議書未就證人黃文正、陳惠芳分配
    或移轉財產，是其間無利害關係而所為證言自堪信採。其就如何取得系爭分產協
    議書，及取得分產協議書時業已蓋妥上訴人之印文等情，並無差異，且因上開向
    上訴人拿取協議書之事係由黃文正聯繫，被上訴人並未親自與上訴人接觸，是就
    此點被上訴人之陳述實係經由黃文正或陳惠芳之轉述，復因上訴人與黃文亮係夫
    妻關係，又係同時交付其二人用印，因而有不同之陳述，惟不能以此部分之不同
    否認上開證述。
  (四)訴外人黃文修、姚玉玲二人均未否認系爭分產協議書或其印文之真正。另潔欣公
    司與台揚公司於八十五年元月一日簽訂之契約書上保證人商號浩欣企業有限公司
    （下稱浩欣公司）負責人姚玉玲之印文，經查亦與系爭分產協議書上之姚玉玲之
    印文相同，足見系爭分產協議書上之姚玉玲之印文亦屬真正。至證人黃文亮雖否
    認協議書上之印文係其所蓋，惟查黃文亮係上訴人之配偶與上訴人之關係密切，
    是其證言自有偏頗。且黃文亮既為潔欣公司新竹分公司負責人，竟就其係潔欣公
    司股東乙節表示不知情，又就上訴人製作之加班日報表證稱係會計小姐製作，至
    於用印情形則不清楚云云，亦與上訴人所陳加班日報表係其製作不符。
  (五)被上訴人並不知上訴人有委請律師另傳真一份協議書之情，事實上於八十六年四
    月間委請律師傳真另一份協議書者係案外人黃文德，已据陳恩民律師在原審證述
    ，是縱黃文德有上開行為，惟因系爭分產協議書業經各立書人同意並蓋印完成，
    在未經全體立協議書人同意更改前，黃文德之個人行為自未足推翻系爭分產協議
    書之效力或据以否認系爭分產協議書之真正。又系爭分產協議書係分別經由黃文
    德、黃文亮及上訴人等蓋印完成後，由黃文正直接交付被上訴人，是黃文德對於
    系爭分產協議書業經各立書人蓋妥印文等情，未必知曉，是上訴人所主張前開傳
    真之協議書，實係因被上訴人當時住居宜蘭，而當時在台北之黃文德因不知系爭
    協議書業經上訴人囑咐其會計交予黃文正，再轉交予被上訴人，以為上訴人對系
    爭協議書之內容不滿，始再委請陳恩民律師擬具增修過之協議書傳真與黃文亮及
    上訴人。況被上訴人或黃文德果有就系爭分產協議書上印文盜蓋上訴人等人之印
    文而完成系爭分產協議書之行為，自無可能再傳真協議書而徒增上訴人抗辯之理
    由。又上訴人所提協議書載明該協議草案係陳律師應黃文德之託草擬傳真「ＴＯ
    黃文德、黃文亮、黃文修」，並無被上訴人「乙○○」一節，亦見其與被上訴人
    無關。
  (六)上訴人已自認潔欣公司之總公司由黃文德負責經營，新竹分公司則由上訴人及其
    配偶黃文亮負責，台中分公司則由黃文修及其配偶姚玉玲負責，彼此各自經營，
    則基於業務需要總公司及各分公司均有公司之印章，自符常情，此觀前開契約之
    署印分別為「潔欣企業有限公司新竹分公司」及「黃文亮」自明。況上開各合約
    書上潔欣公司印文與該公司之印鑑章均不相同，而前開新平安保險要保書經查與
    前開潔欣公司與潤泰公司、九達營造工程股份有限公司（下稱九達公司）等簽訂
    之契約書上印文亦相符。又前開契約之保證人浩欣公司，乃訴外人姚玉玲自行於
    台中開設，與潔欣總公司及黃文德更無關係，偌果有分公司印章均由總公司保管
    之情，則總公司何得保管與公司無隸屬等關係之浩欣公司及其負責人之印章？另
    潔欣公司新竹分公司在新竹區中小企業銀行光復分行設有帳戶，並有多筆支出及
    收入記錄，且前開契約之貨款亦係由台揚公司直接匯入潔欣公司新竹分公司之戶
    頭帳內，是潔欣公司新竹分公司無論於會計或經營上均各自獨立，則其何須將公
    司至為重要之大小章託管於外？
  (七)本件系爭分產協議書所載上訴人對被上訴人所負之義務，並未以案外人黃文德應
    同時移轉潔欣公司之出資為前提或交換條件，至於黃文德先行將上訴人等在黃門
    公司之出資辦理轉讓予黃文德指定之人，縱令屬實，亦與被上訴人之本件請求無
    關。
  (八)黃文德實未持有系爭契約及上訴人之印章，其持有者僅係為訴訟而事後自台揚公
    司索取之契約書影本，是上訴人未知及此率斷黃文德持有前開契約，顯不足取；
    退步言，縱黃文德果持有前開契約，亦不得逕推定其即持有上訴人印章，或被上
    訴人盜蓋系爭印文。
三、證據：除援用第一審所提證據外，補提契約書、名片等影本各乙件、信封套正本
    乙件為證，並聲請訊問證人古松秀及朱惠玲。
    理    由
一、本件被上訴人起訴主張伊於八十五年八月十九日，與訴外人黃文德、黃文修、黃
    文亮、姚玉玲及上訴人等達成分產協議，依據分產協議內容，登記上訴人所有之
    門牌新竹縣湖口鄉○○村○○街三六號建物由伊收回，惟上訴人嗣後並未依約履
    行，經再三催告，仍置之不理，爰依分產協議之約定，請求上訴人辦理前述建物
    所有權移轉登記；上訴人則以被上訴人提出之分產協議書上所蓋上訴人及黃文修
    、黃文亮、姚玉玲之印文均非真正，且上訴人在潔欣公司及黃門公司之股東印鑑
    章均係黃文德保管，舉重明輕，上訴人之系爭印章，亦係由黃文德保管，因上訴
    人不同意分產協議書之內容，並提出修正意見，而未予簽字或蓋章，上訴人據以
    請求自屬無理由等語置辯。
二、經查被上訴人主張系爭建物登記為上訴人所有，伊與訴外人黃文德、黃文修、黃
    文亮、姚玉玲及上訴人等達成分產協議，上訴人並已於分產協議書蓋印等情，業
    據提出分產協議書一份、建物登記簿謄本一份在卷可按；上訴人對於系爭建物登
    記為其所有等情並不爭執，惟辯稱從未同意亦未蓋章於該協議書，上訴人之印文
    並非真正云云。經查上訴人於具領薪資、加班費所用之加班費一覽表、加班日報
    表，辦理勞保醫療給付之門診就診單，其上所留存之印文，均與系爭分產協議書
    相同，有潔欣公司加班費一覽表、加班日報表、加班內容時間表及勞保醫療給付
    門診就診單各一份（見原審卷一冊六七頁、一四九頁、一五六頁、一四八頁）在
    卷可按，上訴人亦自認前開加班費一覽表、加班日報表等係其所製作，其後對系
    爭分產協議書上上訴人之印文真正亦不爭執等情（見原審八十七年五月十二日、
    八十七年十月二十三日言詞辯論筆錄）；上訴人雖辯稱前開加班費一覽表、加班
    日報表等係由其製作完成後即寄交台北總公司用印，而潔欣公司相關股東印鑑章
    均由黃文德保管，當時寄交總公司時並未用印云云，惟此為證人黃文德所否認，
    並證稱其所保管之印章乃上訴人等人之股東印鑑章，與系爭分產協議書不同等情
    （見原審八十七年六月二十三日、八十七年八月二十五日言詞辯論筆錄），而潔
    欣公司與黃門公司變更登記事項卡上之上訴人印文，經核均與系爭分產協議書上
    之印文不同，有前開二公司之公司變更登記事項卡在卷可考（見原審卷一冊一○
    ○頁、二冊五五、五九、六二頁），堪認證人黃文德上開證述為真；另前開加班
    費一覽表、加班日報表、加班內容時間表等所列加班之人眾多，其中有蓋印者，
    有簽字者，更有捺指印者，衡諸常情，茍如上訴人所言，係其製作完成後送交總
    公司統一用印，上開表格應均係以蓋印方式為之，何以會有簽字或捺印者；又上
    訴人對於潔欣公司新竹分公司之業務係由其與訴外人黃文亮經營等情，亦不爭執
    ，則在分公司之員工會經常變動下，潔欣位於台北之總公司，又何以會保管眾多
    分公司員工之印章，均顯與常情有違；足見前開各表顯係製作完成並由所列名冊
    之人簽名、蓋印或捺指印後，始送交總公司自明，上訴人此部分所辯，自不足採
    。從而系爭分產協議書上之印文既屬真正，上訴人如欲否認該印文非其所蓋，而
    係由他人擅自蓋印云云，自應就此部分主張之事實負舉證責任。
三、上訴人雖又主張訴外人黃文德除保管上訴人之股東印鑑章，舉重明輕，相關便章
    自亦由黃文德保管，而系爭分產協議書上所蓋印文，即係由訴外人黃文德以保管
    上訴人之便章蓋印云云；然為被上訴人及證人黃文德所否認，上訴人復未舉證以
    實其說；復查上訴人既自認為伸欣實業行之負責人，則由原卷附之瑞昱半導體股
    份有限公司於八十二年二月二日付款與伸欣實業行之付款簽回聯，及台揚公司與
    潔欣公司於八十三年元月一日簽訂之合約書觀之，其上伸欣實業行負責人即上訴
    人之印文，經核亦均與系爭分產協議書之印文相同，上訴人就此亦不爭執；而伸
    欣實業行乃一獨資商號，上訴人既為該實業行之負責人，其以伸欣實業行所為相
    關法律行為而蓋之印文，自應認係其本人或其本人授權之人所為，且該印文之印
    章應係由上訴人本人或其授權之人保管，顯然不可能交由與伸欣實業行業務無關
    之潔欣總公司黃文德保管自明；而該印文既與系爭分產協議書上之印文相同，足
    見上訴人所辯分產協議書上上訴人印文之印章係由總公司之黃文德保管云云，亦
    不足採。
四、次查證人黃文正證稱曾催上訴人就系爭分產協議書儘速蓋印辦理，嗣上訴人曾打
    電話告知已在系爭分產協議書上蓋妥印文，要其前往拿取，其拿取後即交付給被
    上訴人，上訴人之配偶黃文亮亦曾表示印文係其等所蓋，上訴人在場亦未否認等
    情（見原審八十七年四月三日言詞辯論筆錄）；證人陳惠芳則證稱因上訴人打電
    話與其夫黃文正，其即與黃文正一同去拿系爭分產協議書，黃文正將分產協議書
    拿來時，因其在車內等候，有將該協議書打開，所有立協議書之人均已蓋妥印文
    等情（見原審八十七年九月十八日言詞辯論筆錄）；查證人黃文正、陳惠玲雖係
    被上訴人之兒子及媳婦，上訴人之夫兄及夫嫂，惟就系爭分產協議書而言，其二
    人並無分配或移轉財產，亦即並非系爭分產協議書之立書人，衡情其證言較無利
    害關係，自堪信以為真實。雖上開二證人與被上訴人就究係上訴人或上訴人之配
    偶黃文亮通知黃文正拿取系爭分產協議書乙節，稍有不同，惟查就如何取得系爭
    分產協議書，及取得分產協議書時業已蓋妥上訴人之印文等情，並無差異，且因
    上開向上訴人拿取協議書之事係由黃文正聯繫，被上訴人並未親自與上訴人接觸
    ，是就此點被上訴人之陳述，應係經由證人黃文正或陳惠芳之轉述，復因上訴人
    與黃文亮係夫妻關係，又係同時交付其二人用印，因而有不同之陳述，亦屬常情
    ，另證人陳蕙芳自稱拿到協議書後曾拆來看，亦與證人黃文正證述相符，雖陳蕙
    芳表示當時有拿著給黃文正看，黃文正則稱沒有，因此乃涉及行為人對於當時狀
    況認知可能有異，且因時間久遠，部分細節記憶模糊亦非無可能，尚難以此即認
    其等證言均不足採。
五、上訴人復稱系爭分產協議書上黃文修、姚玉玲、黃文亮等人之印文亦非真正云云
    ；惟查黃文修以潔欣公司負責人身分，於八十二年元月二十一日為其員工投保國
    泰新平安保險之要保書上要保人欄及八十二年七月二十三日之被保險人變更同意
    書上申請人欄所蓋之黃文修印文，均與分產協議書上之印文相同，亦有前開要保
    書及變更同意書各一份在卷可考（見原審卷一冊一一五頁、一○一頁），而要保
    書及變更同意書需由要保人親自簽名用印，亦屬一般人所具之常識，足見系爭分
    產協議書上之黃文修印文係屬真正；另由潔欣公司與台揚公司、潤泰公司、臺灣
    道爾化學股份有限公司、九達公司、金泰昌建設股份有限公司、幸陽玻璃工程股
    份有限公司簽訂之合約書上黃文修之印文，經核亦與系爭分產協議書上之印文相
    同，亦有各該合約書一份在卷可按（原審卷一冊一○二頁、一一六頁、一二一頁
    、一二九頁、一三七頁、一四三頁），益證系爭分產協議書上黃文修之印文為真
    正。另潔欣公司與台揚公司於八十五年元月一日簽訂之契約書上保證人商號浩欣
    企業有限公司負責人姚玉玲之印文，經核亦與系爭分產協議書上之姚玉玲之印文
    相同，足見該分產協議書上姚玉玲之印文亦屬真正。至證人黃文亮雖否認系爭分
    產協議書上之印文為其所蓋，惟證人黃文亮係上訴人之配偶，其證述衡情自較易
    偏袒上訴人，是否可採已有疑義，且證人黃文亮就其係潔欣公司股東乙節表示不
    知情，對於前開上訴人製作之加班日報表證稱係會計小姐製作，至於用印情形則
    不清楚云云（見本院八十八年二月二十六日言詞辯論筆錄）；不僅與上訴人所陳
    前開加班日報表係其製作不符，且證人黃文亮既自承為潔欣公司新竹分公司負責
    人，竟對於其為該公司之股東及加班費日報表等資料之用印情形完全不清楚，顯
    與常情不符，足見其上開證述顯不足採；復查本件分產協議書係同時交付上訴人
    及訴外人黃文亮用印，並由黃文正取回，而取回時所有立書人均已用印完畢等情
    ，而依前述，上訴人之印文既屬真正，則訴外人黃文亮之印文亦應認係真正，是
    上訴人此部分所辯亦不足採。
六、上訴人另又稱前開被上訴人所提出合約書上潔欣公司之印文及黃文修等人印文，
    均係交由黃文德用印，簽署之契約亦由黃文德保管，所收之款項則交由黃文德或
    被上訴人云云。惟查上訴人自認潔欣公司係分為台北總公司、新竹分公司及台中
    分公司，總公司由訴外人黃文德負責經營，新竹分公司則由上訴人之配偶黃文亮
    及上訴人負責，台中分公司則由訴外人黃文修及其配偶姚玉玲負責，彼此各自經
    營等情，則基於各自業務需要，被上訴人主張總公司及各分公司均有公司之印章
    等情，自屬符合常情，而堪採信；且分公司因經營業務需要，不僅就簽訂契約，
    其他如支出、收款及許多公司業務行為，均有使用公司印章之需要，茍凡事均需
    送至總公司用印，則何有成立分公司之必要，足見上訴人之所辯亦不合常情；復
    查上開各合約書上潔欣公司印文與該公司之印鑑章均不相同，此有上開各合約書
    及潔欣公司變更登記事項卡在卷可按，亦足證被上訴人此部分之主張為可採；又
    前開新平安保險要保書經審與前開潔欣公司與潤泰、九達等公司簽訂之契約書上
    印文亦相符，益證被上訴人所稱各分公司均有公司印章等情係與實情相符。又依
    據潔欣公司與台揚公司於八十四年元月一日簽訂之契約書，潔欣公司係以新竹分
    公司名義簽約，並蓋有新竹分公司之印章，而其上黃文修之印文經核仍與系爭分
    產協議書之印文相同，按分公司之印章係由分公司自行保管為常態，而上訴人亦
    未就此分公司印章係由總公司保管提出任何證明，足見上訴人所辯潔欣公司新竹
    分公司或台中分公司公司，其以潔欣公司對外簽約，均需寄至總公司用印云云，
    亦不足採。復查潔欣公司新竹分公司在新竹區中小企業銀行光復分行，亦設有0
    000－000000號帳戶，並有多筆支出及收入紀錄等情，亦有該行八十八
    年三月一日竹企銀光復字第二四八之一號函附之往來明細表一份在卷可考，益證
    上訴人所辯潔欣公司所收款項支票均交由訴外人黃文德或被上訴人提領，支出亦
    係向其等領取云云，亦與實情不符。退萬步言，姑不論潔欣公司與台揚公司間合
    約是否為黃文德執有，縱果為其所執，亦無從據此推斷黃文德亦持有上訴人之印
    章。
七、上訴人嗣又改稱分產協議書上黃文修印文，與其在黃門公司之股東印文相同，該
    印章由黃文德保管，前者印文係被盜蓋云云，其雖於本院言詞辯論程序始主張原
    審八十七年六月二十三日筆錄漏未記載黃文德表示黃文修、姚玉玲之黃門公司股
    東章係由其保管（該法庭錄音帶已依法消磁），然證人黃文德於原審即已否認協
    議書上黃文修、黃文亮及姚玉玲之印章為其保管（原審八十七年八月二十五日言
    詞辯論筆錄），上訴人復未能舉證證明盜蓋之事，此部分主張亦不足採。
八、其次，訴外人黃文德固於八十六年四月間又委請陳恩民律師另再草擬一份協議書
    ，傳真予上訴人之配偶黃文亮，並徵詢上訴人等人之意見，上訴人因此爭執茍其
    同意前開分產協議書，何須請律師再草擬一份協議書云云。然就前開八十六年四
    月間委請律師傳真另一份協議書者係訴外人黃文德，並非被上訴人等情，業由證
    人陳恩民證述綦詳（見本院八十八年二月二十六日言詞辯論筆錄）；縱令訴外人
    黃文德有上開再行擬具協議書傳真各相關立書人之行為，因系爭分產協議書業經
    各立書人同意並蓋印完成，在未經全體立協議書人同意更改前，自無從認為前開
    黃文德之個人行為，即足推翻系爭分產協議書之效力或據以否認前開分產協議書
    之真正；另依據前述，系爭分產協議書係分別經由訴外人黃文德及上訴人等人蓋
    印，而在上訴人與黃文亮蓋印完成後，則由訴外人黃文正直接交付被上訴人等情
    ，是訴外人黃文德對於系爭分產協議書業經各立協議書人蓋妥印文等情，亦未必
    知曉，再參之陳恩民律師受託草擬之協議書僅傳真予黃文德、黃文亮、黃文修，
    並無被上訴人（見原審卷第一冊第三四頁），故被上訴人所主張前開傳真之協議
    書，乃係因被上訴人住居宜蘭，而當時在台北之黃文德因不知系爭協議書業經上
    訴人囑咐其會計交予黃文正，再轉交予被上訴人，以為上訴人對系爭協議內容不
    滿，始再委請陳恩民律師擬具增修過之協議書傳真上訴人，被上訴人並不知悉上
    情乙節，無違常情。上訴人就前開傳真之協議書係由被上訴人所為或知悉等情，
    並未舉證以實其說；況查茍被上訴人或訴外人黃文德有就系爭分產協議書上印文
    擅自蓋上訴人等人印文而完成系爭分產協議書之行為，因系爭分產協議書既已完
    成，衡情其自無須再發前開傳真之協議書以徵求上訴人等人意見，而徒增上訴人
    據以抗辯之理由，益見被上訴人前開主張係為真實。
九、上訴人又辯稱兩造如確有簽署系爭分產協議書，則黃文德在潔欣公司之出資額為
    何未與上訴人在黃門公司之出資額同時轉讓，僅將上訴人等人在黃門公司之出資
    額予以轉讓云云。惟縱令訴外人黃文德未將其在潔欣公司之出資轉讓與訴外人黃
    文修，亦屬黃文修另行向黃文德請求之問題，系爭分產協議書所載上訴人對被上
    訴人所負之義務，並未以訴外人黃文德應同時移轉潔欣公司之出資為前提或交換
    條件，至訴外人黃文德先行將上訴人等人在黃門公司之出資轉讓與黃文德指定之
    人，縱令屬實，亦與本件被上訴人之請求無涉，是上訴人此部分所辯亦不足採。
十、綜上所述，系爭分產協議書應屬真正，而依該協議書不動產部分第四項約定被上
    訴人收回系爭建物，上訴人既為該建物之登記所有權人，則被上訴人依上述分產
    約定，請求上訴人移轉系爭建物所有權，自屬有理，應予准許。原審為被上訴人
    勝訴判決，於法並無不合。上訴意旨指摘原判決不當，求予廢棄改判，為無理由
    ，應予駁回其上訴。
十一、本件論證已臻明確，兩造其餘之攻擊、防禦方法及舉證於判決結果已無影響，
      爰不一一論述。
十二、據上論結，本件上訴為無理由，依民事訴訟法第四百四十九條第一項、第七十
      八條，判決如主文。
中      華      民      國    八十九    年      二     月      十四     日
                                臺灣高等法院民事第七庭
                                    審判長法  官  侯  東  昇
                                          法  官  吳  謀  焰
                                          法  官  陳  玉  完
右正本係照原本作成。
如不服本判決，應於收受送達後二十日內向本院提出上訴書狀，其未表明上訴理由者
，並應於提出上訴後二十日內向本院補提理由書狀（均須按他造當事人之人數附繕本
）。
中      華      民      國    八十九    年      二      月     十五     日
                                          書記官  葉  炳  宏


司法院資訊處製作；財團法人民間司法改革基金會備份。
